臺灣高等法院刑事判決
108年度上訴字第2970號
上  訴  人  
即  被  告  柳睿展




選任辯護人  劉博中  法扶律師
上  訴  人  
即  被  告  陳采嫺（原名陳羿彣）



選任辯護人  楊時綱  律師
            葉志飛  律師
上列上訴人等因違反毒品危害防制條例案件，不服臺灣新北地方
法院107年度訴字第609號，中華民國108年6月19日、8月7日第一
審判決（起訴案號：臺灣新北地方檢察署106年度少連偵字第387
號、第388號、第417號），提起上訴，本院判決如下：
    主  文
原判決撤銷。
甲○○共同犯販賣第三級毒品未遂罪，處有期徒刑壹年玖月。
陳采嫺共同犯販賣第三級毒品未遂罪，處有期徒刑貳年。
扣案之含第三級毒品氯甲基卡西酮成分之咖啡包共參包（驗前總
淨重共貳拾點參公克）併同難以完全析離之包裝袋共參只、新臺
幣壹仟捌佰元均沒收之。
    事  實
一、甲○○與陳采嫺（原名乙○○，下同）均明知氯甲基卡西酮係毒
    品危害防制條例所列管第三級毒品，依法不得販賣，竟於民
    國106年8月13日14時許，騎乘車牌號碼000-000號普通重型
    機車在新北市板橋區重慶路346巷口偶遇薛宇軒、少年李○絨
    （90年12月生，真實姓名年籍詳卷）、少年張○瑄（90年9 
    月生，真實姓名年籍詳卷），適薛宇軒、李○絨、張○瑄（下
    稱薛宇軒等3 人）欲向他人購買毒品咖啡包施用，薛宇軒遂
    出面向甲○○、陳采嫺表示欲購買毒品咖啡包3包，甲○○、陳
    采嫺聽聞後，竟共同基於販賣含有第三級毒品氯甲基卡西酮
    成分毒品咖啡包（下稱毒品咖啡包）牟利之犯意聯絡，應允
    出售毒品咖啡包予薛宇軒，甲○○向薛宇軒表示每包價格新臺
    幣（下同）600元，現場由李○絨交付2,000元予陳采嫺，陳
    采嫺將找零之200元交予李○絨，雙方約定待甲○○、陳采嫺於
    當日取得毒品咖啡包後，在新北市板橋區重慶路346巷口旁7
    -11便利商店見面交付毒品咖啡包予薛宇軒後，甲○○、陳采
    嫺遂騎乘前開機車前往新北市土城區中央路某處，向真實姓
    名年籍不詳、綽號「咩咩」之成年女子（下稱「咩咩」女子
    ），以1包350元之價格購入毒品咖啡包3包（驗前總毛重22.
    33公克，驗前總淨重約20.30公克，純度約3%，純質淨重約0
    .60公克），隨即騎車欲前往上開約定地點交付毒品咖啡包
    與薛宇軒等3 人。嗣於同日15時許，甲○○、陳采嫺騎車行經
    新北市○○區○○路0段00號前，因未戴安全帽為警攔查，經甲○
    ○、陳采嫺同意後搜索，當場在甲○○處扣得上開毒品咖啡包3
    包，及在陳采嫺處扣得2,000元而未遂。
二、案經新北市政府警察局板橋分局移送臺灣新北地方檢察署檢
    察官偵查起訴。
    理  由
一、上開事實業據上訴人即被告甲○○於原審審理及本院審理時均
    坦承不諱（107年度訴字第609號卷，下稱原審卷，第340頁
    、本院卷第155頁）；另上訴人即被告陳采嫺於本院審理時
    亦就前開事實坦認在卷（本院卷第156頁），核與證人即少
    年李○絨、張○瑄於警詢、偵查時證述、證人薛宇軒於警詢時
    之證述（106 年度少連偵字第387 號卷，下稱少偵387號卷
    ，第42頁至第43頁、第49頁、第55頁至第57頁、第64頁至第
    65頁、106 年度少連偵字第417 號卷，下稱少偵417 卷，第
    202 頁至第204 頁）均大致相符，復有新北市政府警察局板
    橋分局搜索暨扣押筆錄、扣押物品目錄表各1份、搜索同意
    書2 份、現場、扣案物及監視器畫面照片共10張附卷可憑（
    少偵387 卷第69頁、第71頁、第73頁至第77頁、第93至97頁
    ），另有上揭物品扣案可佐。再上開3包毒品咖啡包經送內
    政部警政署刑事警察局鑑定之結果：毒品咖啡包3 包，已有
    編號A至C，經檢視均為黃/黑色包裝，外觀型態均相似，驗
    前總毛重22.33公克（包裝總重約2.03公克），驗前總淨重
    約20.30公克；隨機抽取編號B鑑定，經檢視內含褐色粉末，
    淨重6.41公克，取0.52公克鑑定用罄，餘5.89公克，檢出第
    三級毒品「氯甲基卡西酮」成分，測得氯甲基卡西酮純度約
    3%；推估編號A至C均含氯甲基卡西酮之驗前總純質淨重約0.
    60公克，有內政部警政署刑事警察局107年1月19日刑鑑字第
    1068019547號鑑定書1份在卷可參（少偵387卷第237頁），
    足認被告2人前開自白均與事實相符，堪予採信。又我國法
    令對販賣毒品者臨以嚴刑，惟毒品仍無法禁絕，其原因實乃
    販賣毒品存有巨額之利潤可圖，故販賣毒品者，如非為巨額
    利潤，必不冒此重刑之險，是以有償販賣毒品者，除非另有
    反證證明其出於非圖利之意思而為，概皆可認其係出於營利
    之意而為（最高法院93年度台上字第1651號、87年度台上字
    第3164號等判決採相同意旨）。且氯甲基卡西酮本無一定公
    定價格，各次買賣價格，當亦各有差異，或隨供需雙方資力
    、關係深淺、需求數量、貨源充裕與否、販賣者對於資金需
    求程度，以及政府查緝態度，進而為各種不同風險評估，而
    為機動性調整。其價格標準，自非一成不變。且販賣者從各
    種「價差」或「量差」或「純度」謀取利潤方式，也有差異
    ，然所圖利益之非法販賣行為目的，則屬相同，並無二致。
    衡諸常情，一般民眾普遍認知毒品非法交易，向為政府查禁
    森嚴且重罰不寬貸，倘非有利可圖，絕無平白甘冒被重罰之
    風險。被告2人之經濟狀況一般，並非高所得者，其等與證
    人薛宇軒等3人並無至親關係，是被告2人苟無利得，豈願甘
    冒重典而以原價買賣毒品咖啡包予證人薛宇軒等3人，復參
    被告陳采嫺於警詢時供稱：案發當日係向「咩咩」女子以一
    包350元價格購入毒品咖啡包，3包共1,050 元，本案毒品交
    易1包獲利250元，共3包獲利750元，甲○○販賣毒品咖啡包是
    因為他不想給其養，希望給其好的生活，所以才靠販賣毒品
    加減賺，為了其等減輕生活負擔等語（少偵387 卷第43頁）
    ，是被告2人確有欲藉由販賣毒品而從中賺取差價以牟利之
    意圖及事實，應堪認定。再按刑法上之共同正犯，以有意思
    之聯絡，行為之分擔為要件；而關於正犯、幫助犯之區別，
    係以行為人主觀之犯意及客觀之犯行作為標準，詳言之，凡
    以自己犯罪之意思而參與犯罪，無論其所參與者是否犯罪構
    成要件之行為，皆為正犯；縱以幫助他人犯罪之意思而參與
    犯罪，所分擔者，苟係犯罪構成要件（以內）之行為，亦為
    正犯；只有出於幫助他人犯罪之意思，而參與犯罪構成要件
    「以外」之行為，始為幫助犯。就販賣毒品以言，舉凡接洽
    交易、討價還價，送交毒品、收取價金等各項作為，皆屬販
    賣毒品罪的構成要件以內行為，一旦參與，即屬共同正犯，
    而非單純幫助犯（最高法院105年度台上字第2800號判決意
    旨參照）。查被告陳采嫺有與被告甲○○一同前往販賣毒品咖
    啡包，且其負責收取價金並找補金錢一節，業據被告陳采嫺
    於警詢時供陳不諱（少偵387卷第43頁），併參被告陳采嫺
    明知被告甲○○確有販賣毒品並從中獲利，其仍與被告甲○○一
    同前去與證人薛宇軒等3人進行交易等情，揆諸前開說明，
    足認被告陳采嫺所參與者即為販賣毒品之構成要件行為，縱
    其係以幫助他人犯罪之意思而參與被告甲○○販賣毒品之犯行
    ，仍為販賣毒品之共同正犯，應與被告甲○○同負眅賣第三級
    毒品之責任。是被告陳采嫺泛以前詞，提起上訴，請求審酌
    其是否屬幫助販賣毒品犯行云云，難謂可採。綜上所述，本
    件事證明確，被告陳采嫺上開所辯尚無足取，被告甲○○、陳
    采嫺共同販賣第三級毒品未遂犯行，均堪認定。
二、按氯甲基卡西酮係毒品危害防制條例第2條第2項第3款所規
    定之第三級毒品。被告甲○○、陳采嫺遇見證人薛宇軒，洽談
    含有氯甲基卡西酮成分之毒品咖啡包交易事宜，並已收受價
    金1,800元，其等已著手實行販賣第三級毒品之犯行，惟尚
    未交付毒品咖啡包，即為警查獲，核其所為，係犯毒品危害
    防制條例第4條第6項、第3項之販賣第三級毒品未遂罪。被
    告甲○○、陳采嫺間就販賣第三級毒品未遂之犯行，有犯意聯
    絡及行為分擔，為共同正犯。被告甲○○、陳采嫺有販賣毒品
    之故意，且已收受價金1,800元，並取得毒品咖啡包3 包後
    ，依約前往約定地點交付，已著手於販賣第三級毒品行為，
    惟因遭警查獲而不遂，為未遂犯，爰依刑法第25條第2 項之
    規定，按既遂犯之刑減輕其刑。又被告陳采嫺上訴陳稱其於
    警詢、偵查時已坦承知悉甲○○販賣毒品，其認為其只是找補
    金錢不構成販賣毒品，雖無認罪答辯，然其已對客觀事實有
    所承認，即使對構成犯罪與否有所爭執，亦不影響自白之內
    容，且其已在二審為自白認罪答辯，請適用毒品危害防制條
    例第17條第2項規定予以減輕其刑云云。惟按毒品危害防制
    條例第17條第2項規定：「犯第4條至第8條之罪於偵查及審
    判中均自白者，減輕其刑」，其中所稱之「偵查及審判中均
    有自白」須於偵查中及審判中各有一次（或一次以上）自白
    ，始符合上開減輕其刑之規定。經查被告陳采嫺於警詢時僅
    供稱：甲○○基於對方是女生，為了避嫌，所以請其替伊收錢
    並找錢，甲○○有從中牟利750元，其沒有從中獲利，甲○○有
    心要悔改，其是一時走偏等語（少偵387卷第43至44頁），
    已難認被告陳采嫺就其販賣第三級毒品犯行有何自白或坦承
    犯行之情形。再參被告陳采嫺於檢察官訊問時，僅陳稱：本
    件為警查獲之毒品係甲○○施用所用，不是用來賣的，扣案毒
    品不是其與甲○○共有，若送驗後第三級毒品純質淨重超過20
    公克，其也否認犯行，毒品不是其的等語（106年度少連偵
    字第388號卷，下稱少偵388卷，第200至201頁），足認被告
    陳采嫺於檢察官訊問時仍執詞否認犯行，難謂其已有自白涉
    犯販賣第三級毒品之犯行。是被告陳采嫺於偵查時並未自白
    其犯行，僅於本院審理時就其所涉犯行坦承不諱，核與毒品
    危害防制條例第17條第2項規定不合，要難依該規定予以減
    輕其刑。準此，被告陳采嫺前揭上訴意旨，委無可憑，洵為
    無理由。被告甲○○於偵查中亦未坦承其販賣前揭毒品之行為
    ，其於本院雖坦承前揭販賣毒品之行為，核與毒品危害防制
    條例第17條第2項規定不合，要難依該規定予以減輕其刑。
    復按同為販賣毒品之人，其原因動機不一，犯罪情節未必盡
    同，或有大盤毒梟者，亦有中小盤之分，而本件被告甲○○、
    陳采嫺所為如事實欄一所示之販賣第三級毒品未遂犯行，實
    際獲利非鉅，且其等所欲販賣之毒品咖啡包驗前總淨重雖約
    為20.30公克，然純度約3%，純質淨重僅0.6公克，堪認被告
    2人於本件所為販賣第三級毒品未遂之犯罪情節與大盤毒梟
    者無法相提並論，其惡性尚非重大不赦，縱對被告2人所為
    之販賣第三級毒品未遂犯行科以法定最低刑度，與其所犯情
    節相互權衡之下，仍有過重之虞，堪認其等犯罪之情狀均尚
    堪憫恕，爰均依刑法第59條規定酌減其刑。按違禁物，不問
    屬於犯罪行為人與否，沒收之，刑法第38條第1 項定有明文
    。扣案含氯甲基卡西酮成分之毒品咖啡包3包，均係毒品危
    害防制條例第2 條第2 項第3 款所定之第三級毒品，為被告
    2人著手販賣之物，屬違禁物，應依刑法第38條第1 項宣告
    沒收。又盛裝上開第三級毒品之外包裝共3只，內含微量毒
    品成分難以析離，亦無析離之實益與必要，同屬經查獲之第
    三級毒品，自均應依刑法第38條第1 項之規定宣告沒收。至
    因鑑驗用罄之第三級毒品部分，既已滅失，自毋庸併予宣告
    沒收，附此敘明。再按犯罪所得，屬於犯罪行為人者，沒收
    之，刑法第38條之1第1項前段定有明文。查被告甲○○、陳采
    嫺販賣含氯甲基卡西酮成分之毒品咖啡包3包，已收取價金1
    ,800元，雖其尚未交付毒品咖啡包3包即為警查獲，然該1,8
    00元應係其犯本案販賣第三級毒品未遂罪之犯罪所得，而該
    1,800元業經扣案，應依刑法第38條之1第1項前段之規定宣
    告沒收，至另扣案200元部分，無證據證明為本案犯罪所得
    ，亦非本案犯罪所用或犯罪預備之物，爰不予宣告沒收。按
    被告以外之人於審判外言詞或書面之陳述，除法律有規定者
    外，不得做為證據；被告以外之人於審判外向法官所為之陳
    述，得為證據，於偵查中向檢察官所為之陳述，除顯有不可
    信之情況外，得為證據；被告以外之人於審判外之陳述，經
    當事人於審判程序同意作為證據，法院審酌該言詞陳述或書
    面陳述作成時之情況，認為適當者，亦得為證據，刑事訴訟
    法第159條第1項、第159條之1、第159條之5第1項分別定有
    明文。本案所引用之供述證據，檢察官、被告及辯護人均不
    爭執各該證據之證據能力，經本院依法踐行調查證據程序，
    亦無依法應排除其證據能力之情事，證據能力均無疑義，自
    有證據能力而得作為本案證據。又本案所引用之非供述證據
    ，經本院依法踐行調查證據程序，檢察官、被告及辯護人均
    不爭執各該證據之證據能力，復無依法應排除其證據能力之
    情事，是本件所引用非供述證據之證據能力均無疑義，自有
    證據能力而得作為本案證據。
三、原審審理結果，因認被告甲○○、陳采嫺罪證明確而適用毒品
    危害防制條例第4條第6項、第3 項，刑法第11條前段、第28
    條、第25條第2 項、第38條第1項、第38條之1第1項前段之
    規定予以論罪科刑，固非無見。惟查本件被告甲○○、陳采嫺
    所欲販賣之毒品咖啡包3包，驗前總淨重約為  20.30公克，
    毒品純度約3%，純質淨重僅0.6公克，其等實際獲利總額為7
    50元，利益尚屬小額，堪見被告2 人所涉販賣第三級毒品未
    遂之犯罪情節，與中大盤毒梟相去甚遠，惡性尚非重大不赦
    ，縱對被告2人所涉本件犯行科以法定最低刑度，與其所涉
    情節相互權衡，仍有過重之虞，堪認其等犯罪之情狀可堪憫
    恕，爰依刑法第59條規定酌減其刑等情，己如前述，原審未
    審酌此情而未能依上開規定予以被告2人減刑之寬典，尚有
    未洽。是被告甲○○、陳采嫺分別以本案存有情輕法重之情況
    ，原審量刑尚有未當為由，上訴請求依刑法第59條規定酌減
    其刑，尚非無據，要屬有理由。又被告陳采嫺與被告甲○○前
    去與證人薛宇軒等3人進行交易時，其已知其將交付證人薛
    宇軒等3人之物品係為摻有毒品之咖啡包，既其所為收受價
    金及找補差額之行為係屬販賣毒品之構成要件行為，被告陳
    采嫺係為販賣毒品之共同正犯，應與被告甲○○同負販賣第三
    級毒品之責任等節，業據本院論證綦詳如前。是被告陳采嫺
    上訴請求本院審酌其是否只有幫助販賣毒品，其未經手毒品
    之商議條件云云，難謂可取，要屬無理由。另本件被告陳采
    嫺前於偵查時，矢口否認其涉販賣毒品犯行，迄於本院審理
    時始供陳不諱，核與毒品危害防制條例第17條第2項規定之
    要件不符，要難以該規定就被告陳采嫺所涉犯行減輕其刑等
    情，業如前述，是被告陳采嫺徒憑己意，上訴請求本院審酌
    毒品危害防制條例第17條第2項規定，減輕其刑云云，自委
    無足採，為無理由。然原判決既有上開未洽，仍應由本院予
    以撤銷改判。爰審酌被告甲○○、陳采嫺均明知氯甲基卡西酮
    為毒品危害防制條例所定之第三級毒品，對人體戕害甚重，
    竟為貪圖不法所得，即漠視毒品之危害性及法令禁制，著手
    販賣並擬交付予他人，所為不僅危害國民身心健康，亦嚴重
    影響社會風氣，並致難以杜絕毒品買賣交易之風，至為不該
    ，兼衡被告2人犯罪之動機、目的、手段、販毒數量、參與
    程度、素行、智識程度及生活狀況等一切情狀，分別量處如
    主文第二項、第三項所示之刑，並為沒收或追徵之諭知。末
    按緩刑為法院刑罰權之運用，旨在獎勵自新，祇須合於刑法
    第74條所定之條件，法院本有自由裁量之職權。關於緩刑之
    宣告，除應具備一定條件外，並須有可認為以暫不執行刑罰
    為適當之情形，始得為之。法院行使此項裁量職權時，應受
    比例原則、平等原則等一般法律原則之支配；但此之所謂比
    例原則，指法院行使此項職權判斷時，須符合客觀上之適當
    性、相當性及必要性之價值要求，不得逾越，用以維護刑罰
    之均衡；而所謂平等原則，非指一律齊頭式之平等待遇，應
    從實質上加以客觀判斷，對相同之條件事實，始得為相同之
    處理，倘若條件事實有別，則應本乎正義理念，予以分別處
    置，禁止恣意為之，俾緩刑宣告之運用，達成客觀上之適當
    性、相當性與必要性之要求（最高法院99年度台上字第7994
    號判決意旨參照）。又被告受逾1年有期徒刑之宣告者，應
    注意緩刑與社會大眾之影響，從嚴認定所宣告之刑是否以暫
    不執行為適當，以決定宣告緩刑與否；被告犯最輕本刑為1
    年以上有期徒刑以上之刑之罪；犯罪行為嚴重侵害個人法益
    、影響社會治安或國家利益；斟酌被告性格、素行、生活經
    歷、犯罪情狀及犯後之態度，足認有再犯之虞或難收緩刑之
    效，以不宣告緩刑為宜（詳法院加強緩刑宣告實施要點第6
    點、第7點）。衡諸被告陳采嫺參與本件犯行之手段、目的
    、參與程度及犯後態度，復參以其自述其智識程度為國中畢
    業，應知悉毒品為政府三申五令禁止持有、流通交易之違禁
    品，助長毒品流通對社會治安、國民身心健康均會有重大影
    響。惟其仍為圖己利而與被告甲○○著手共同販賣第三級毒品
    予他人，所生危害非輕，雖其犯行因遭警查獲而未遂，經本
    院判處有期徒刑2年，要屬2年以下有期徒刑之宣告，然為禁
    絕毒品流通，認仍不宜輕縱，且其於偵查、原審均一再否認
    犯行，難認無再犯之虞，無可認為以暫不執行刑罰為適當之
    情形，基於刑罰之必要性，被告陳采嫺有執行刑罰加以警惕
    之必要。準此，本院審酌上開各情，認並無暫不執行被告刑
    罰為適當之情事，不宜宣告緩刑。是被告陳采嫺泛以其坦承
    犯行，已有悔意，並以個人暨家庭因素為由，請求給予緩刑
    之宣告云云，洵非可採，自無從准許。
據上論斷，應依刑事訴訟法第369條第1項前段、第364條、第299
 條第1 項前段、毒品危害防制條例第4 條第6 項、第3 項、刑
法第11條前段、第28條、第25條第2 項、第59條、第38條第1 項
、第38條之1 第1 項前段，判決如主文。
本案經檢察官孫治遠到庭執行職務。
中    華    民    國   109   年     1    月    17    日                    刑事第二十一庭審判長法  官  許宗和
                                      法  官  黃惠敏
                                      法  官  黃玉婷
以上正本證明與原本無異。
如不服本判決，應於收受送達後20日內向本院提出上訴書狀，其
未敘述上訴之理由者並得於提起上訴後20日內向本院補提理由書
（均須按他造當事人之人數附繕本）「切勿逕送上級法院」。
                                      書記官  劉育君
中    華    民    國    109   年    1     月    22    日
附錄：本案論罪科刑法條全文
毒品危害防制條例第4條
製造、運輸、販賣第一級毒品者，處死刑或無期徒刑；處無期徒
刑者，得併科新臺幣 2 千萬元以下罰金。
製造、運輸、販賣第二級毒品者，處無期徒刑或 7 年以上有期
徒刑，得併科新臺幣 1 千萬元以下罰金。
製造、運輸、販賣第三級毒品者，處 7 年以上有期徒刑，得併
科新臺幣 7 百萬元以下罰金。
製造、運輸、販賣第四級毒品者，處 5 年以上 12 年以下有期
徒刑，得併科新臺幣 3 百萬元以下罰金。
製造、運輸、販賣專供製造或施用毒品之器具者，處 1 年以上7
 年以下有期徒刑，得併科新臺幣 1 百萬元以下罰金。
前五項之未遂犯罰之。